【裁判字號】    98,訴,470
【裁判日期】    981228
【裁判案由】    確認抵押權不存在
【裁判全文】
臺灣新竹地方法院民事判決               98年度訴字第470號
原      告  甲○○
訴訟代理人  鄭晃奇律師
複  代理人  己○○
被      告  台灣中小企業銀行股份有限公司苗栗分公司
法定代理人  丁○○
訴訟代理人  庚○○
上列當事人間請求確認抵押權不存在事件，本院於民國九十八年
十二月十八日辯論終結，判決如下：
    主  文
原告之訴駁回。
訴訟費用由原告負擔。
    事實及理由
一、原告起訴聲明及主張之要領：
（一）緣訴外人震亞實業有限公司（以下簡稱為訴外人震亞公司
      ）於民國96年8月22日向被告貸款新臺幣（下同）400萬元
      ，由原告擔任該筆借款連帶保證人。為順應被告同意貸款
      之條件，原告同時提供所有坐落新竹縣竹北市○○○段水
      坑口小段1-13地號土地所有權全部為訴外人震亞公司設定
      最高限額960萬元抵押權予被告，以為擔保。然原告同意
      設定最高限額抵押權之時，並未知悉訴外人震亞公司事前
      已向被告借款而未清償完畢，被告亦未告知。是原告就系
      爭最高限額抵押權擔保範圍之認知，係以抵押權設定時及
      其後由訴外人震亞公司借款所生之債權為限，不包含訴外
      人震亞公司過去所負現在尚未清償部分。
（二）按「依照當事人一方預定用於同類契約之條款而訂定之契
      約，為左列各款之約定，按其情形顯失公平者，該部分約
      定無效：二、加重他方當事人之責任者。」民法第247條
      之1第2款訂有明文。查被告提供與原告簽立之抵押權設定
      契約書，為其預定用於同類契約之條款而訂定之定型化契
      約，其所附其他特約事項中雖有註明最高限額抵押權之擔
      保範圍「包含過去所負現在尚未清償」部分，係以括號標
      註，非列於本文，亦無特別標示提請原告注意，復無依法
      提供契約審閱期。且被告亦無特別向原告闡述其意義及告
      知已有債存在而徵詢原告同意，顯屬加重原告責任之不公
      平條款。顯見本件系爭最高限額抵押權之設定契約，就系
      爭最高限額抵押權擔保範圍「包含過去所負現在尚未清償
      」之特別約定，依訂約時之情形判斷，屬對原告加重責任
      而顯失公平之預定條款，應屬無效。
（三）次查，系爭最高限額抵押權設定後所發生之擔保債權，僅
      有96年8月22日訴外人震亞公司向被告貸款之400萬元，目
      前已清償剩餘2,222,224元，此應為系爭最高限額抵押權
      所擔保之範圍，逾越上開數額部分，即非受抵押權之擔保
      效力所及。然原告於先前欲向被告清償抵押債務，並請求
      塗銷系爭最高限額抵押權登記時，被告即主張系爭最高限
      額抵押債權包含訴外人震亞公司於設定前所借款，總債務
      為7,542,212元，要求一併清償始同意塗銷抵押權登記，
      而生爭執。又本件系爭最高限額抵押權因原告及訴外人震
      亞公司已發函向被告表明不再向其繼續借款，依民法第88
      1條之12第3款之規定，系爭最高限額抵押權因擔保債權所
      由發生之法律關係經終止或因其他事由而消滅，擔保債權
      數額已確定不再發生。因此，本件系爭最高限額抵押權之
      擔保債權即應限於2,222,224元內。
（四）兩造對於系爭最高限額抵押權所擔保之範圍是否包含訴外
      人震亞公司於抵押權設定前所發生而尚未清償之借款債務
      有所爭執，此攸關原告所提供抵押物之負擔範圍，即有受
      確認判決之法律上利益，原告自得提起本件確認之訴。
（五）對被告抗辯之陳述：
    (一)原告於本件系爭最高限額抵押權設定之初確實不知訴外人
      震亞公司先前已向被告貸款而負有債務。原告係於98年2
      月間收到被告要求原告依連帶保證人身分清償訴外人震亞
      公司貸款債務之信函，乃前往被告營業所瞭解訴外人震亞
      公司債務情形，始知訴外人震亞公司全部之貸款次數及金
      額，當時原告即向被告表明訴外人震亞公司於本件系爭最
      高限額抵押權設定前之債務，原告不知悉，不在原告同意
      抵押權擔保範圍內，然被告並未能接受，屢經溝通無效，
      原告始提起本件訴訟。且被告於系爭最高限額抵押權設定
      之初確實未向原告說明擔保範圍包含訴外人震亞公司過去
      之債務，是原告自簽立本件抵押權設定契約時，係不知悉
      有不公平條款及違反原告本意之事實，而未能提出反對意
      見，非默認接受不公平條款而未加以反對。
    (二)被告訴訟代理人陳稱：「金融機構授信流程如果提供設定
      抵押物給本行的時候，本行都只用同一種契約書，沒有其
      他形式，內容就如同被告答辯所提出之抵押權設定契約書
      及其他特約事項，內容都是關於設定最高限額抵押權之範
      圍與規範，只有客戶同意此種方式，被告才會承辦此業務
      」，足證被告所預擬之抵押權設定契約書及特約事項，確
      為定型化契約，應受民法第247條之1及消費者保護法相關
      規定之拘束，而決定其約定條款有無顯失公平而屬無效之
      情形。
    (三)系爭不動產設定契約之特約事項中，約定抵押權擔保範圍
      「包含過去所負現在尚未清償」之債務，為「不公平條款
      」，應屬無效：(1)原告於本件借款關係為保證人，非借款
      人，依通常情形，原告之保證責任當限於訴外人震亞公司
      96年借款當時之借款金額，不及於先前已借而尚未清償之
      部分。蓋訴外人震亞公司於96年前與被告之借貸關係，原
      告並未涉入其中，不可能承諾為借貸保證人。則被告利用
      原告於96年間就訴外人震亞公司之新借債務同意提供不動
      產設定抵押為擔保時，以制式之定型化契約條款，強迫原
      告所提出之不動產擔保品，溯及擔保訴外人震亞公司於96
      年前已屆尚未清償之借貸債務，明顯係加重原告之擔保責
      任，且僅有利被告單方，違反平等互惠原則。故依據民法
      第247條之1第2款及消費者保護法第12條第2項第1款，對
      原告顯失公平，當屬無效之約定。
    (2)再原告並非訴外人震亞公司之股東，亦未於訴外人震亞公
      司擔任職務，僅單純應訴外人即原告之女乙○○之請託而
      提供不動產為訴外人震亞公司之貸款設定抵押擔保。又原
      告對訴外人震亞公司先前是否有無向被告借貸而未清償並
      不知悉，僅同意擔保96年該次借款之400萬元金額。原告
      並未曾至被告辦公處所洽談貸款事宜，而係由被告派員至
      原告住所辦理對保，隨即簽署不動產設定抵押契約書。上
      開情節，業經證人丙○○證述屬實，且被告亦坦承於徵信
      過程中，並未查得原告與訴外人震亞公司有何關連，僅係
      與證人丙○○為朋友關係。則被告於抵押權設定契約之特
      約事項中要求原告所提供之不動產擔保範圍包含訴外人震
      亞公司於96年以前已借而未清償之部分（包含過去所負現
      在尚未清償），應當誠實告知訴外人震亞公司就該部分有
      無債務存在及債務金額若干，並讓原告有合理期間審閱及
      考慮是否同意仍提供不動產設定抵押擔保。然被告就此部
      分非但未提供充分之資訊告知，有違誠信原則，而失公平
      ；又未給予合理期間審閱契約條款，亦屬侵害消費者之權
      益。故依消費者保護法第11條之1第2項、第12條第1項規
      定，系爭不動產抵押設定契約之特別約定事項中所註記「
      包含過去所負現在尚未清償」部分，應無效力，被告不得
      主張該部份之債權同受抵押權效力所及。
（六）綜上，爰聲明請求：
    (一)確認原告所有坐落新竹縣竹北市○○○段水坑口小段1-13
      地號土地，以被告為抵押權利人所設定之9,600,000元最
      高限額抵押權，所擔保之債權逾越2,222,224元以上之部
      分不存在。
    (二)訴訟費用由被告負擔。
二、被告答辯聲明及要領：
（一）訴外人震亞公司自94年9月起至96年8月間分別邀同訴外人
      丙○○、戊○○、徐貴珠及原告為連帶保證人，向被告辦
      理貸款共計5筆。嗣後，訴外人震亞公司因未依約繳款，
      其債務視為到期，經被告向台灣苗栗地方法院聲請對所有
      借保人核發支付命令，並於98年5月20日確定，截至98年6
      月18日止，訴外人震亞公司尚欠被告債權本金7,542,212
      元及利息、違約金。
（二）按抵押權所擔保之債權，其種類及範圍，屬於抵押權之內
      容，依法應經登記，始生物權之效力，但如因內容過於冗
      長，登記簿所列各欄篇幅不能容納記載，可以附件記載，
      作為登記簿之一部分。關於最高限額抵押權所擔保之債權
      ，如未於土地登記簿一一記載，可以其聲請登記時提出之
      最高限額抵押權設定書，視為登記簿之附件，在該契約書
      上記載之該抵押權所擔保之債權，均認為抵押權效力之所
      及（最高法院84年台上字第1967號判例、76年度第6次民
      事庭會議決定(一)參照）。查本件最高限額抵押權之登記係
      以抵押權設定契約書為附件，其上並載明尚有「其他特約
      事項」為其附件，依據前開見解，本件特約事項之內容，
      自應為抵押權效力所及。
（三）又依民法第888條之1第1、2項之規定「稱最高限額抵押權
      者，謂債務人或第三人提供其不動產為擔保，就債權人對
      債務人一定範圍內之不特定債權，在最高限額內設定之抵
      押權。最高限額抵押權所擔保之債權，以由一定法律關係
      所生之債權或基於票據所生之權利為限。」參照其修正理
      由三：「一定法律關係所生之債權，當然包括現有及將來
      可能發生之債權．．．自不待言」。故本件最高限額抵押
      權設定時，訴外人震亞公司所有存在之借款當屬所擔保之
      債權，此為最高限額抵押權之特性，無關民法第247條之1
      「不公平條款」無效之問題，且本件抵押權設定金額高達
      960萬元，土地登記謄本他項權利部關於債務人及債務額
      比例記載：甲○○、震亞實業有限公司，更可證明系爭抵
      押權擔保之範圍包括設定時訴外人震亞公司於本行即被告
      存在之借款。
（四）另「按當事人主張有利於己之事實，就其事實有舉證之責
      任，民事訴訟法第277條定有明文。又事實有常態與變態
      之分，其主張常態事實者無庸負舉證責任，反之，主張變
      態事實者，則須就其所主張之事實負舉證責任。」（參最
      高法院86年台上891號判決意旨）。本件抵押權所擔保債
      權之範圍包括設定時訴外人震亞公司於本行即被告存在之
      借款，原告主張本件抵押權僅擔保其任連帶保證人金額40
      0萬元之借款，自應由原告負舉證責任。
（五）綜上，爰聲明請求：
    (一)原告之訴駁回。
    (二)訴訟費用由原告負擔。
三、本院判斷之理由：
（一）兩造間不爭執之事實：參照兩造之主張及抗辯，經本院整
      理可認下列應屬兩造間不爭執之事實。
    (一)原告提供其所有坐落新竹縣竹北市○○○段水坑口小段1-
      13地號之系爭土地設定本件最高限額抵押權予被告前，訴
      外人震亞公司已分別邀同另訴外人丙○○、戊○○、徐貴
      珠為連帶保證人，先後各向被告貸款300萬元、100萬元、
      250萬元、800萬元，嗣均於98年1月間起即未依約繳納分
      期款，而喪失期限利益，所有債務均視為全部到期，尚積
      欠被告本金各1,113,380元、371,127元、165,091元、3,6
      70,390元（合計共5,319,988元）及約定之利息、違約金
      。（參被證1臺灣苗栗地方法院98年度司促字第2481號支
      付命令、支付命令聲請狀暨支付命令確定證明書影本）。
    (二)訴外人震亞公司於96年8月22日邀同另訴外人丙○○、戊○○及原告為連帶保證人簽立借款期間自96年8月28日起
      至99年8月28日、借款金額400萬元之借據，向被告借貸40
      0萬元，嗣訴外人震亞公司自97年12月28日起即未依約繳
      納分期款，而喪失期限利益，所有債務視為全部到期，尚
      積欠被告本金2,222,224元及約定之利息、違約金。（參
      原證1借據及被證1臺灣苗栗地方法院98年度司促字第2481
      號支付命令、支付命令聲請狀暨支付命令確定證明書影本
      ）。
    (三)原告為擔保訴外人震亞公司對被告之債務，於96年8月24
      日提供其所有之系爭土地所有權全部予被告設定最高限額
      960萬元抵押權。依系爭最高限額抵押權設定契約書及系
      爭土地他項權利部所載，系爭最高限額抵押權擔保之債權
      總金額為960萬元，抵押權存續期間為自96年8月24日起至
      146年8月23日止，清償日期為依照各個債務契約之約定，
      債務人及債務額比例為原告及訴外人震亞公司，其他約定
      事項為如附件其他特約事項所載。又上開附件之其他特約
      事項確載明：「擔保物提供人為擔保債務人對抵押權人所
      負之債務，特提供前列擔保物設定抵押權與抵押權人，本
      抵押物之擔保範圍如下：（擔保物提供人及債務人簽章）
      (一)為擔保債務人在抵押權設定契約書所定之本金最高限額
      以內，現在（包括過去所負現在尚未清償）及將來所負之
      票據、借款．．．並包括其利息、遲延利息、違約金、實
      行抵押權費用、損害賠償及其他有關費用之清償」。（參
      原證2-4系爭土地登記簿謄本、土地抵押權設定契約書暨
      其他特約事項影本）。
    (四)原告提供其所有之系爭土地所有權全部設定系爭最高限額
      抵押權予被告前，亦曾以其所有之系爭土地所有權全部先
      於85年12月26日設定最高限額72萬元抵押權予第三人新竹
      縣竹北市農會，設定抵押權存續期間為自85年12月20日起
      至115年12月19日止，清償日期為依照各個債務契約所約
      定，債務人為原告及第三人田桂琳，其他約定事項為如附
      件；又於94年1月10日再設定第2順位最高限額36萬元抵押
      權予第三人新竹縣竹北市農會，設定抵押權存續期間為自
      94年1月6日起至124年1月5日止，清償日期亦為依照各個
      債務契約所約定，債務人為原告，其他約定事項包括「其
      他未約定事項悉依各個債務契約及約定書辦理」。又上開
      設定之第2順位最高限額抵押權其他約定事項農業發展基
      金貸款約定書第2條亦載明：「本契約書所稱一切債務，
      係指立約人過去、現在及將來．．．所負之借款．．．並
      包括其利息、遲延利息、違約金、損害賠償及其他有關費
      用」。（參新竹縣竹北地政事務所98年11月6日北地所登
      美字第0980006137號函檢送之最高限額抵押權設定資料及
      竹北市農會98年12月4日北農信字第0980020574號函檢送
      之農業發展基金貸款約定書）。
    (五)嗣原告於96年8月22日清償對第三人新竹縣竹北市農會之
      上開2筆抵押債務，經第三人新竹縣竹北市農會於96年8月
      22日出具抵押權塗銷同意書後，即委由第三人即代書辛○○於96年8月24日下午2時28分向新竹縣竹北地政事務所辦
      理塗銷上開第三人新竹縣竹北市農會設定之2筆最高限額
      抵押權登記；並同時（即同日96年8月24日下午2時28分）
      委由第三人即代書辛○○向新竹縣竹北地政事務所辦理設
      定系爭最高限額抵押權予被告。（參新竹縣竹北地政事務
      所98年11月6日北地所登美字第0980006137號函檢送之塗
      銷、設定最高限額抵押權登記資料）。
    (六)原告及訴外人震亞公司於98年6月9日以台中法院郵局第16
      50號存證信函通知被告終止借貸關係。（參原證4存證信
      函影本）。
    (七)兩造所訂立之抵押權設定契約書及其他特約事項，係被告
      所預擬之定型化契約。
（二）本件兩造間主要之爭執要點厥為：
    (一)兩造所訂立系爭最高限額抵押權契約關於擔保之範圍「包
      含過去所負現在尚未清償之債務」之約定部分，有無消費
      者保護法之適用？是否違反消費者保護法第11條之1第2項
      、第12條第1項之規定，應屬無效？
    (二)兩造所訂立系爭最高限額抵押權契約關於擔保之範圍「包
      含過去所負現在尚未清償之債務」之約定部分，是否為民
      法第247條之1第2款所指之「不公平條款」而無效：
（三）得心證之理由：
    (一)兩造所訂立系爭最高限額抵押權契約關於擔保之範圍「包
      含過去所負現在尚未清償之債務」之約定部分，並無消費
      者保護法之適用，故無是否違反消費者保護法第11條之1
      第2項、第12條第1項之問題：
    (1)按企業經營者與消費者訂立定型化契約前，應有30日以內
      之合理期間，供消費者審閱全部條款內容。違反前項規定
      者，其條款不構成契約之內容。又定型化契約中之條款違
      反誠信原則，對消費者顯失公平者，無效。定型化契約中
      之條款有下列情形之一者，推定其顯失公平：一、違反平
      等互惠原則者。消費者保護法第11條之1第1項、第2項及
      同法第12條第1項、第2項第1款固定有明文。惟消費者保
      護法所規範之定型化契約是否為無效認定，仍應斟酌契約
      之性質、締約目的、全部條款內容、交易習慣及其他情事
      判斷定型化契約條款是否違反誠信原則，對消費者顯失公
      平（消費者保護法施行細則第13條參照）；又定型化契約
      條款，有下列情事之一者，為違反平等互惠原則：一、當
      事人間之給付與對待給付顯不相當者。二、消費者應負擔
      非其所能控制之危險者。三、消費者違約時，應負擔顯不
      相當之賠償責任者。四、其他顯有不利於消費者之情形者
      。消費者保護法施行細則第14條亦有明示。揆諸上開規定
      ，消費者保護法所謂定型化契約，係指依照當事人之一方
      為與不特定多數相對人訂立同類契約之用而預先擬定之交
      易條款所訂定之契約。然基於契約自由原則，此等契約條
      款，原則上應均屬有效，當事人雙方理應均受拘束，惟僅
      在企業經營者濫用締約優勢地位，以違反誠信原則，對消
      費者以顯失公平之約款圖謀己利之範圍內，始應認為無效
      。故基於契約自由原則，法院對當事人意思合致之契約內
      容原則上即應予尊重，此亦可由消費者保護法第12條、同
      法施行細則第13條、第14條均以該約款對消費者「顯」失
      公平、消費者負擔「顯」不相當、「顯」有不利於消費者
      等為約款無效之要件即明，是以倘該契約約款尚未達「顯
      」不公平、不相當之狀況，法律上均應承認其效力，縱該
      契約係以定型化約款之形式為之，亦與一般私法行為無異
      ，原則上應認屬有效，而僅於有法定情形始例外無效，評
      價上尚無二致。是若僅因契約係以定型化約款之方式為之
      ，即由法院就約款內容之對價關係嚴加審核，一旦不能認
      定雙方之給付義務客觀價值完全相等，即逕予宣告無效，
      即顯然過度干預上開法律所容許之契約自由範圍，亦與民
      法之基本精神不符。據此，所謂定型化契約應受衡平原則
      限制，係指締約之一方之契約條款已預先擬定，他方僅能
      依該條款訂立契約，否則，即受不締約之不利益，始應適
      用衡平原則之法理，以排除不公平之「單方利益條款」，
      避免居於經濟弱勢之一方無締約之可能，而忍受不締約之
      不利益，是縱他方接受該條款而締約，亦應認違反衡平原
      則而無效，俾符平等互惠原則。而保證人既係擔保他人間
      之債務清償責任，自非經濟之弱者，且未自保證契約獲取
      任何利益，如認保證契約有違民法保護保證人之任意規定
      ，自可不訂定保證契約，並不因其未為保證人而生不利益
      ，或經濟生活受制於銀行不得不為保證之情形。是保證人
      如因同意某條款而訂定保證契約，該條款又屬當事人得依
      特約排除之任意規定，除另有其他無效之原因外，保證人
      即不得任指該契約條款為無效（最高法院93年度台上字第
      710號判決要旨參照）。經查，本件原告係擔任第三人震
      亞公司向被告借款之連帶保證人，並提供系爭土地設定系
      爭最高限額抵押權予被告，足堪認原告自非經濟之弱者，
      亦未自保證契約獲取任何利益（對價），故原告自無因經
      濟生活受制於被告（銀行），而不得不與被告訂立系爭最
      高限額抵押權契約之情形，且原告如不願接受系爭最高限
      額抵押權設定書之其他特約事項關於擔保範圍「包含過去
      所負現在尚未清償」之債權之約定事項，亦可選擇不訂定
      系爭最高限額抵押權契約，其亦並不因此而生何不利益，
      故兩造間所訂立系爭最高限額抵押權設定書之其他特約事
      項關於擔保範圍「包含過去所負現在尚未清償」之債權之
      約定事項，自無何違反平等互惠原則而無效可言。
    (2)第按，所謂消費者，依消費者保護法第2條之立法解釋，
      指以消費為目的而為交易、使用商品或接受服務者而言。
      銀行或其他金融機構與連帶保證人間所訂立之保證契約，
      乃保證人擔保借款人對金融機構債務之清償責任，金融機
      構對保證人並未提供任何商品或服務，保證人並未因有保
      證契約而自銀行獲得報償，尚非屬消費者保護法所規定有
      關消費之法律關係，自無該法之適用。有最高法院90年台
      上字第2011號判決要旨足資參照。據此，本件兩造間所訂
      立系爭最高限額抵押權設定契約書之其他特約事項關於擔
      保範圍「包含過去所負現在尚未清償」之約定事項，自亦
      無消費者保護法規定之適用，原告主張兩造間所訂立系爭
      最高限額抵押權設定契約書之其他特約事項關於擔保範圍
      「包含過去所負現在尚未清償」之約定事項，違反消費者
      保護法第11條之1第1項、第12條第2項第1款之規定，依同
      法第11條之1第2項、第12條第1項之規定，應屬無效云云
      ，亦無足採。
    (二)兩造所訂立系爭最高限額抵押權契約關於擔保之範圍「包
      含過去所負現在尚未清償之債務」之約定部分，並非民法
      第247條之1第2款所指之「不公平條款」而無效：
    (1)按依照當事人一方預定用於同類契約之條款而訂定之契約
      ，為左列各款之約定，按其情形顯失公平者，該部分約定
      無效：二、加重他方當事人之責任者。民事訴訟法第247
      條之1第2款固定有明文。又依照當事人一方預定用於同類
      契約之條款而訂定之契約，為加重他方當事人責任之約定
      ，按其情形顯失公平者，該部分約定無效，固為民法247
      條之1第2款所明定。惟88年4月21日民法債編增訂該條規
      定之立法理由，乃鑑於我國國情及工商發展之現況，經濟
      上強者所預定之契約條款，他方每無磋商變更之餘地，為
      使社會大眾普遍知法、守法，防止契約自由之濫用及維護
      交易之公平，而列舉4款有關他方當事人利害之約定，而
      為原則上之規定，明定「附合契約」之意義，及各款約定
      按其情形顯失公平時，其約定為無效。是該條第2款所謂
      「加重他方當事人之責任」，應係指一方預定之契約條款
      ，為他方「所不及知」或「無磋商變更之餘地」而言，而
      所稱「按其情形顯失公平者」，則係指依契約本質所生之
      主要權利義務，或按法律規定加以綜合判斷有顯失公平之
      情形而言。（最高法院91年台上字第2336號判決要旨參照
      ）。再按，所謂定型化契約之條款因違反誠信原則，顯失
      公平，而無效者，係以契約當事人之一方於訂約當時處於
      「無從選擇締約對象」或「無拒絕締約餘地」之情況，而
      簽訂顯然不利於己之約定為其要件。「況被上訴人所提之
      連帶保證書為事先以打字方式印製，相關保證之權利義務
      ，除立保證書人、主債務人及保證金額留有空白外，其餘
      均係已印妥之定型化契約，即上訴人於簽署該保證書時，
      應已知立該契約書之目的及契約之內容、條款，是上訴人
      於意思表示自由下為簽章，顯願受該保證契約內容之拘束
      。．．．又上訴人辯以本件保證債務發生之期間均不明確
      ，不負保證之責一節，查系爭保證契約為最高限額保證，
      本件債務既在該保證限額範圍內，該保證又未定有期限，
      在上訴人未依民法第754條終止契約前，在約定範圍內之
      系爭債務，自應負連帶保證之責。至上訴人抗辯系爭保證
      為定型化契約，有不公平條款，依民法第247條之1等規定
      為無效云云，按所謂定型化契約應受衡平原則限制，係指
      締約之一方之契約條款已預先擬定，他方僅能依該條款訂
      立契約，否則，即受不締約之不利益，始應適用衡平原則
      之法理，以排除不公平之『單方利益條款』，避免居於經
      濟弱勢之一方無締約之可能，而忍受不締約之不利益，是
      縱他方接受該條款而締約，亦應認違反衡平原則而無效，
      俾符平等互惠原則。茲保證人既係擔保他人間之債務清償
      責任，並非經濟之弱者，且未自保證契約獲取任何利益，
      如認保證契約有違民法保護保證人之任意規定，自可不訂
      定保證契約，並不因其未為保證人而生不利益，或經濟生
      活受制於銀行不得不為保證之情形。是保證人如因同意某
      條款而訂定保證契約，該條款又屬當事人得依特約排除之
      任意規定，除另有其他無效之原因外，保證人即不得任指
      該契約條款為無效。上訴人執此抗辯保證契約顯失公平而
      無效，亦不可取。．．．查上訴人同意簽訂系爭連帶保證
      書為保證契約，且未舉證證明兩造於簽訂連帶保證書時為
      空白保證契約，該契約非屬『單方利益條款』，無衡平原
      則法理之適用，上訴人不得任指該契約顯失公平而無效，
      既為原審所確定之事實，則上訴人為本件連帶保證，即無
      違民法第72條、第247條之1．．．規定之問題」，亦有最
      高法院90年台上字第2011號、93年台上字第710號判決要
      旨足資參照。
    (2)再依民法第888條之1最高限額抵押權之修正理由：「一定
      法律關係所生之債權，當然包括現有及將來可能發生之債
      權．．．」，最高限額抵押權擔保之範圍包括現有及將來
      可能發生之債權，本即為最高限額抵押權特性；又最高限
      額抵押權既為對於債權人一定範圍內之不特定債權，預定
      一最高限額，由「債務人」或「第三人」提供抵押物予以
      擔保，以省卻因債務重覆發生而須逐次設定之勞費，則「
      債務人」或「第三人」就同一基礎關係所生而為該抵押權
      所擔保之債務，因反覆發生、消滅而處於不確定之情形，
      原屬最高限額抵押權之「特徵」，故當事人約定最高限額
      抵押權擔保之「範圍」包括現有及將來可能發生之債權，
      自難認為係加重他方當事人之責任、於他造當事人有重大
      不利益、違反誠信原則或平等互惠原則，而顯失公平，致
      應認為無效。況金融機構，在商業習慣上，一般均要求借
      款之「債務人」提供「債務人」或「第三人」所有之不動
      產辦理最高限額抵押權登記，以擔保「債務人」對債權人
      金融機構「包含過去所負現在尚未清償」及將來所負一定
      範圍內之基礎法律關係而反覆發生債務之清償，故提供擔
      保之「債務人」或「第三人」已能預測在一定範圍內「包
      含過去所負現在尚未清償」及將來所負之基礎法律關係而
      反覆發生之債權均屬最高限額抵押權登記擔保之效力範圍
      。因之，最高限額抵押權設定契約書之其他特約事項關於
      擔保範圍之約定事項，雖屬定型化契約條款，但該其他特
      約事項關於擔保範圍之約定事項，就擔保一定範圍內「包
      含過去所負現在尚未清償」及將來所負之基礎法律關係而
      反覆發生之債權均屬最高限額抵押權擔保之效力範圍，既
      屬最高限額抵押權之「特性」、「特徵」，即顯然並未因
      此加重「債務人」或「第三人」之負擔，而使「債務人」
      或「第三人」陷入無法預測風險之不利益，故最高限額抵
      押權設定契約書之其他特約事項關於擔保範圍「包含過去
      所負現在尚未清償」及將來所負之基礎法律關係而反覆發
      生之債權之約定事項，雖係屬定型化契約條款之約定，然
      難認為係加重他方當事人之責任，而於他造當事人有無法
      預測風險之重大不利益，自無何違反誠信或平等互惠原則
      ，致顯失公平可言，應認為有效。
    (3)經查，本件系爭最高限額抵押權設定契約確係原告依其女
      乙○○之請求，而提供系爭土地供訴外人震亞公司向被告
      借貸之擔保，而原告之女乙○○係訴外人震亞公司之股東
      ，出資800, 000元（訴外人震亞公司資本總額為6,600,00
      0元），且虛偽以訴外人震亞公司之員工投保勞健保等情
      ，已據證人即原告之女乙○○到庭證述屬實（參本院98年
      12月18日言詞辯論筆錄），足證原告與訴外人震亞公司雖
      無任何關係，然原告之女乙○○與訴外人震亞公司則關係
      密切。此外，參以證人即原告之女乙○○同時證稱原告係
      將本件系爭最高限額抵押權設定契約所需之印章、所有權
      狀等資料交由訴外人震亞公司實際負責人戊○○委託代書
      辦理設定登記等情（參本院98年12月18日言詞辯論筆錄）
      ，核與證人即代書辛○○證述：「（系爭最高限額抵押權
      登記事項是誰委託你辦理？）震亞公司裡面的一個職員姓
      楊，我記得叫楊玉郎。（有無其他人跟你接洽？）有，震
      亞公司裡面的戊○○。（是誰委託你辦理？）戊○○委託
      我辦理，楊玉郎把資料交給我去辦。．．．（依照地政事
      務所登記的時間是96年8月24日，戊○○何時委託你辦理
      系爭最高限額抵押權登記？）前一個星期，因為必須銀行
      對保完成。．．．我不確定，記得是96年8月十幾日．．
      ．（原告本人有無跟你接觸？）沒有。（你有無電話跟原
      告確認過？）沒有。．．．因為這是有經過銀行核對對保
      的文件，所以我認為沒有問題。．．．就我所知，銀行一
      定對保過才會在設定契約書用印。（你的意思是楊玉郎將
      設定文件交給你的時候，設定契約書及相關文件上面都已
      經經過原告及被告銀行的用印？）是。（依照證人黃文螢
      即被告銀行職員之證述，系爭抵押權設定契約文件係先經
      原告用印再由被告用印之後交給震亞公司戊○○，是否可
      以確認震亞公司將設定抵押權契約文件交給你時確實已經
      經過原告及被告銀行用印？）是。（抵押權設定契約文件
      上面原告的用印都不是你蓋的？）是的，震亞公司把文件
      交給我的時候，原告的用印都已經完成。（震亞公司的用
      印是否也都是事先完成的，也就是是否抵押權設定契約文
      件所有的用印都已經完成後才交給你的？）是。．．．（
      有無委託你辦理塗銷抵押權登記事項？）有，就是原告的
      竹北農會塗銷抵押權登記事項。（這是何時的事情？）與
      系爭設定登記同時辦理。（塗銷抵押權的登記也是戊○○
      委託你辦的？）是。（原告有無出面過？）沒有。（是否
      自始至終原告都沒有出面過？）是。（塗銷抵押權登記事
      項是戊○○何時委託你辦的？）就是系爭設定抵押權登記
      委託時，同時委託的。．．．（是否也是塗銷抵押權的文
      件交給你時，所有的用印都已經全部完成？）是。（辦好
      系爭抵押權設定之後取得的他項權利證明交給誰？）我直
      接帶去交給銀行。．．．按照戊○○的指示，並且將取回
      的所有權狀交還給戊○○本人」等情相符（參本院98年11
      月18日言詞辯論筆錄），亦與證人即被告之承辦人黃文螢
      證述：「（在設定抵押之前是誰跟你接觸？）戊○○，連
      保人是原告及丙○○，在徵信方面會詢問連保人的資料。
      （詢問原告的方式是何方式？）電話詢問。（提示證一借
      據，連保人是指這份借據？）是。（這份借據原告是何時
      簽署？）96年8月22日到原告家中由原告簽署。（抵押權
      設定契約是何時給原告用印？）借款核准之後，會提供空
      白的抵押權設定契約書及其他約定事項給戊○○拿回去給
      契約當事人用印，96年8月24日戊○○才將原告等人用印
      後之抵押權設定契約書及其他約定事項拿回被告銀行用印
      。．．．（拿去給原告用印的文件是否只有證一借據？）
      不只，還包括授信約定書、印鑑卡、不動產切結書、農作
      承諾書等。．．．（當時拿借據等資料給原告簽署時，是
      否有詢問原告是否同意提供系爭不動產設定最高限額抵押
      權之事情？）有跟原告說要設定九百六十萬元的最高限額
      抵押權，原告沒有任何意見表示。．．．（系爭抵押權設
      定契約書及其他特約事項關於原告用印不是你們拿原告印
      章來用印？）沒有。（原告在系爭抵押權設定契約書及其
      他特約事項用印時你有無在場？）沒有。（系爭抵押權設
      定契約書及其他特約事項是原告用印之後由戊○○交給銀
      行？）是，我們銀行用印之後再交還給戊○○去辦理設定
      。（所以系爭抵押權設定不是被告銀行辦的？）不是我們
      辦的。．．．（為何不跟借據一起簽？）因為被告銀行不
      會幫客戶辦理設定抵押權，都是客戶自己找代書去辦的。
      」等情相符（參本院98年10月9日言詞辯論筆錄），更足
      證本件系爭最高限額抵押權設定契約確係原告將設定所需
      之印章、所有權狀等資料交由訴外人震亞公司實際負責人
      戊○○，而由訴外人震亞公司實際負責人戊○○在抵押權
      設定契約書及其他特約事項等設定文件蓋用原告印章後，
      再交被告完成用印，復由訴外人震亞公司實際負責人戊○○囑由員工楊玉郎送交代書辛○○至竹北地政事務所辦理
      本件系爭最高限額抵押權設定登記。揆諸上開說明，本件
      系爭最高限額抵押權設定契約書及其他特約事項等設定文
      件，雖屬定型化契約條款，然既係被告事先提供予原告授
      權之訴外人震亞公司實際負責人戊○○，而由訴外人震亞
      公司實際負責人戊○○蓋用原告授權之印章後，再交被告
      完成用印，復由訴外人震亞公司實際負責人戊○○委由代
      書辛○○辦理本件系爭最高限額抵押權設定登記，則本件
      系爭最高限額抵押權設定契約書及其他特約事項等設定文
      件之預定契約內容、條款，包括其他特約事項關於系爭最
      高限額抵押權擔保範圍「包含過去所負現在尚未清償」之
      特別約定部分，即均係在原告授權之訴外人震亞公司實際
      負責人戊○○意思表示自由下所簽署，而顯願受該預定契
      約內容、條款之拘束，自無原告「所不及知」或「無磋商
      變更之餘地」可言；況原告既係擔保訴外人震亞公司對被
      告之債務清償責任，自非經濟之弱者，復未自保證契約獲
      取任何利益，如認保證契約有違民法保護保證人之任意規
      定，自可不訂定保證契約或另與其他金融機構訂定保證契
      約，並不因其未為保證人而生不利益，或經濟生活受制於
      被告不得不為保證，故原告亦無於訂約當時處於「無從選
      擇締約對象」或「被迫無拒絕締約餘地」之情況。據此，
      原告主張本件系爭最高限額抵押權設定契約，就系爭最高
      限額抵押權擔保範圍「包含過去所負現在尚未清償」之特
      別約定，依訂約時之情形判斷，係屬對原告加重責任而顯
      失公平之預定條款，應屬無效云云，自非足採。又原告另
      主張原告就系爭最高限額抵押權擔保範圍之認知，係以抵
      押權設定時及其後由訴外人震亞公司借款所生之債權為限
      ，不包含訴外人震亞公司過去所負現在尚未清償部分；原
      告簽立本件系爭最高限額抵押權設定契約時，並不知悉擔
      保範圍包含訴外人震亞公司過去之債務；本件系爭最高限
      額抵押權設定契約擔保範圍包含訴外人震亞公司過去之債
      務，係違反原告本意，原告係不知悉而未能提出反對意見
      ，非默認接受而未加以反對云云，亦均非事實，不足採信
      。
    (4)第按，最高限額抵押權就擔保一定範圍內「包含過去所負
      現在尚未清償」及將來所負之基礎法律關係而反覆發生之
      債權均屬最高限額抵押權擔保之效力範圍，本即係最高限
      額抵押權之「特性」、「特徵」，此亦難認為係加重他方
      當事人之責任，而於他造當事人有無法預測風險之重大不
      利益，自無何違反誠信或平等互惠原則，致顯失公平可言
      ，應認為有效，已詳如上述。而眾所週知，金融機構承作
      抵押貸款業務時，幾無例外均要求設定擔保範圍「包含過
      去所負現在尚未清償」及將來所負之基礎法律關係而反覆
      發生債權之最高限額抵押權，此觀原告以系爭土地於94年
      1月10日再設定第2順位最高限額36萬元抵押權予第三人新
      竹縣竹北市農會，其他約定事項即擔保範圍亦包括：「本
      契約書所稱一切債務，係指立約人過去、現在及將來．．
      ．所負之借款．．．並包括其利息、遲延利息、違約金、
      損害賠償及其他有關費用」；原告授權之訴外人震亞公司
      實際負責人戊○○於94年4月26日以其所有坐落苗栗縣南
      庄鄉○○里○段北獅里興小段184-1、184-12地號土地所
      有權全部設定最高限額180萬元抵押權予南庄鄉農會，所
      約定之擔保範圍即其他約定事項亦「包括過去所負現在尚
      未清償」之債務即明。（參南庄縣農會98年10月20日南鄉
      農信字第0981002904號函檢送之最高限額抵押權登記資料
      ）。據此，被告抗辯被告承作之抵押貸款只用本件系爭最
      高限額抵押權契約書及其他特約事項同一種契約書，只有
      客戶同意此種方式，被告才會承作等情，即無不合。從而
      ，原告倘不同意本件系爭最高限額抵押權擔保之範圍包含
      訴外人震亞公司過去之債務，被告即不可能同意承作本件
      系爭最高限額抵押權之抵押貸款，故原告主張不可能承諾
      為訴外人震亞公司先前已向被告借貸而尚未清償之抵押物
      保證人云云，自亦不足採。
    (5)末查，本件系爭最高限額抵押權契約於96年8月24日設立
      登記前，被告及訴外人震亞公司固曾於96年8月22日在原
      告住所簽訂訴外人震亞公司向被告借款400萬元之借據，
      並由原告及訴外人即震亞公司名義上、實際上負責人丙○○、戊○○為連帶保證人，此業據證人丙○○及被告之承
      辦人黃文螢分別到庭證述屬實。然被告及訴外人震亞公司
      於96年8月22日在原告住所簽訂上開借據時，兩造並未同
      時簽署系爭最高限額抵押權設定契約書及其他特約事項等
      文件，而係被告另將系爭最高限額抵押權設定契約書及其
      他特約事項等文件交付訴外人震亞公司實際負責人戊○○
      ，原告亦將其印章及系爭土地所有權狀等資料交由訴外人
      震亞公司實際負責人戊○○，並由訴外人震亞公司實際負
      責人戊○○在在抵押權設定契約書及其他特約事項等設定
      文件蓋用原告印章後，再交被告完成用印，復由訴外人震
      亞公司實際負責人戊○○委由代書辛○○辦理本件系爭最
      高限額抵押權設定登記，亦詳如上述。據此，證人即訴外
      人震亞公司名義上負責人丙○○證稱：「（提示抵押權設
      定契約書，當時簽署時是否有看過？）忘了。（上面印章
      是否是你蓋的？）不是，印章是交給銀行蓋的」云云（參
      本院98年9月11日言詞辯論筆錄），即與事實不符，顯係
      虛偽之證述，不足採信。此外，最高限額抵押權就擔保一
      定範圍內「包含過去所負現在尚未清償」及將來所負之基
      礎法律關係而反覆發生之債權均屬最高限額抵押權擔保之
      效力範圍，本即係最高限額抵押權之「特性」、「特徵」
      ，且金融機構承作抵押貸款業務時，亦幾無例外均要求設
      定擔保範圍「包含過去所負現在尚未清償」及將來所負之
      基礎法律關係而反覆發生債權之最高限額抵押權，故衡情
      本件系爭最高限額抵押權設定登記之被告承辦人員非但無
      必要隱瞞原告，更無任何詐騙原告表示本件系爭最高限額
      抵押權擔保之範圍僅及於被告與第三人震亞公司於96年8
      月22日簽訂400萬元借款之動機，況本件系爭最高限額抵
      押權係設定最高限額960萬元，倘擔保之範圍果確僅及於
      被告與訴外人震亞公司於96年8月22日簽訂之400萬元借款
      ，然此400萬元借款約定之借款期限僅3年（即自96年8月
      28日起至99年8月28日），縱加計利息（按被告核貸時2年
      期定期儲蓄機動利率加年利率1.975%）及違約金（逾期6
      個月以內部分按約定利息10%計算，逾期6個月以上部分按
      約定利息20%計算），無論如何均不可能達960萬元，則兩
      造何需約定設定最高限額達960萬元之最高限額抵押權？
      揆諸上情，顯然證人即被告之承辦人黃文螢證述：「（當
      時拿借據等資料給原告簽署時，是否有詢問原告是否同意
      提供系爭不動產設定最高限額抵押權之事情？）有跟原告
      說要設定九百六十萬元的最高限額抵押權，原告沒有任何
      意見表示。（有無告知原告所謂最高限額九百六十萬元抵
      押權的意思為何？）有告知震亞公司還有信用借款還未清
      償，設定抵押權的範圍包括震亞公司的信用借款未清償部
      分，也有告訴原告也包括未來震亞公司對被告的借款也在
      九百六十萬元最高限額抵押權內。．．．（當時有無將震
      亞公司未清償確切數額告知原告，並告知原告該確切未清
      償的數額包括在系爭最高限額抵押權擔保範圍內？）原告
      沒有問我，我也沒有講確切的金額，只有告訴原告未清償
      的金額包括在擔保範圍內」等情（參本院98年10月9日言
      詞辯論筆錄），應確係屬實，堪足採信。反之，證人即訴
      外人震亞公司名義上負責人丙○○證稱：「（當時銀行要
      求提供抵押物供擔保，以及擔保的範圍有無跟原告或乙○○或妳先生戊○○講清楚？）有，就是四百萬元。（有無
      告訴你們擔保範圍包括當時已經存在之債務及將來的債務
      ？）沒有告訴我們包括已經借的債務，原告答應我們借四
      百萬元，銀行說後面還有七、八百萬可以借，說因為系爭
      土地有那個價值，可以設定這麼高。．．．（既然這件事
      情弄得很清楚，是否契約也看得很清楚？）我們都沒有看
      ，相信銀行不會騙我們。（既然沒有看契約，你如何說把
      這件事情弄得很清楚？）銀行有跟我說擔保的範圍就是只
      有這四百萬元。（你的意思是否是銀行騙你們？）是。（
      銀行的人故意騙你們擔保的範圍只有四百萬元，而與契約
      的內容不吻合？）是。（你的意思是銀行的人睜眼說瞎話
      騙你們？）是」云云（參本院98年9月11日言詞辯論筆錄
      ），則顯與常情相違，況原告自始至終並未否認本件系爭
      最高限額抵押權設定契約係設定最高限額960萬元，然證
      人即訴外人震亞公司名義上負責人丙○○猶證稱：「（原
      告當時答應提供擔保之金額多少？）四百萬元」云云，尤
      足證證人即訴外人震亞公司名義上負責人丙○○之上開證
      述全然不實，洵無足採。
    (三)綜上，本件兩造間所訂立系爭最高限額抵押權設定契約書
      之其他特約事項關於擔保範圍「包含過去所負現在尚未清
      償」之債權之約定事項，尚無消費者保護法規定之適用，
      原告主張兩造間所訂立系爭最高限額抵押權設定契約書之
      其他特約事項關於擔保範圍「包含過去所負現在尚未清償
      」之債權之約定事項，違反消費者保護法第11條之1第1項
      、第12條第2項第1款之規定，依同法第11條之1第2項、第
      12條第1項之規定，應屬無效云云，已無足採。又兩造間
      所訂立系爭最高限額抵押權設定契約書之其他特約事項關
      於擔保範圍「包含過去所負現在尚未清償」之約定事項，
      雖係屬定型化契約條款之約定，然此擔保範圍之約定本即
      屬最高限額抵押權之「特性」、「特徵」；復為原告授權
      之訴外人震亞公司實際負責人戊○○意思表示自由下所簽
      署，並無原告「所不及知」或「無磋商變更之餘地」之情
      事；況原告係擔保訴外人震亞公司對被告之債務清償責任
      ，並非經濟之弱者，本可自由決定是否簽訂，並不因未為
      簽訂即對己生何不利益，或經濟生活受制於被告而不得不
      簽訂，故原告亦無於訂約當時處於「無從選擇締約對象」
      或「被迫無拒絕締約餘地」之情況，故兩造訂立系爭最高
      限額抵押權設定契約書之其他特約事項關於擔保範圍「包
      含過去所負現在尚未清償」之約定事項，並未因此加重原
      告之負擔，而使原告陷入無法預測風險之不利益，自難認
      為係加重原告之責任，而於原告有無法預測風險之重大不
      利益，自無何違反誠信或平等互惠原則，致顯失公平可言
      ，應認為有效。是原告主張本件系爭最高限額抵押權之設
      定契約，就系爭最高限額抵押權擔保範圍「包含過去所負
      現在尚未清償」之特別約定，依訂約時之情形判斷，屬對
      原告加重責任而顯失公平之預定條款，依民法第247條之1
      第2款規定，應屬無效云云，亦無足採。此外，原告另主
      張原告就系爭最高限額抵押權擔保範圍之認知，係以抵押
      權設定時及其後由訴外人震亞公司借款所生之債權為限，
      不包含訴外人震亞公司過去所負現在尚未清償部分；原告
      簽立本件系爭最高限額抵押權設定契約時，並不知悉擔保
      範圍包含訴外人震亞公司過去之債務；本件系爭最高限額
      抵押權設定契約擔保範圍包含訴外人震亞公司過去之債務
      ，係違反原告本意，原告係不知悉而未能提出反對意見，
      非默認接受而未加以反對；原告不可能承諾為第三人震亞
      公司先前已向被告借貸而尚未清償之抵押物保證人云云，
      亦均不足採信。從而，兩造間所訂立系爭最高限額抵押權
      設定契約書之其他特約事項關於擔保範圍「包含過去所負
      現在尚未清償」之約定事項，雖係屬定型化契約條款之約
      定，然並無消費者保護法規定之適用，亦無民法第247條
      之1第2款規定應屬無效之情形，又係兩造合意所訂立，原
      告自應受拘束，而依系爭最高限額抵押權設定契約書之其
      他特約事項之約定，系爭最高限額抵押權擔保範圍既「包
      含（債務人即訴外人震亞公司）過去所負現在尚未清償」
      之債務，則訴外人震亞公司在系爭最高限額抵押權設定登
      記「前」對被告所負現在尚未清償之債務5,319,988元及
      約定之利息、違約金，自為系爭最高限額抵押權擔保範圍
      所及，故原告訴請確認其所有坐落新竹縣竹北市○○○段
      水坑口小段1-13地號之系爭土地，以被告為抵押權利人所
      設定之9,600,000元最高限額抵押權，所擔保之債權逾越2
      ,222,224元以上之部分不存在，即屬無據，為無理由，應
      予駁回。
四、本件判決之基礎已臻明確，兩造其餘之攻擊、防禦方法及舉
    證，核與判決結果無影響，爰不一一予以論列，併此敘明。
五、據上論結，本件原告之訴為無理由，依民事訴訟法第78條，
    判決如主文。
中    華    民    國  98  年  12    月  28  日
                              臺灣新竹地方法院民事第二庭
                                  法  官  汪  銘  欽
以上正本係照原本作成。
如對本判決上訴，須於判決送達後二十日內向本院提出上訴狀。
中    華    民    國  98  年  12    月  28  日
                                  書記官  巫芳瑩

司法院資訊處製作；財團法人民間司法改革基金會備份。
